【裁判字號】    90,上易,317
【裁判日期】    900320
【裁判案由】    詐欺
【裁判全文】
臺灣高等法院臺南分院刑事判決            九十年度上易字第三一七號      Ｃ
      上  訴  人  臺灣臺南地方法院檢察署檢察官
      被      告  甲  ○  ○
      選任辯護人  黃  進  祥  律師
右列上訴人因被告詐欺案件，不服臺灣臺南地方法院八十九年度易字第七五七號中華
民國九十年一月九日第一審判決（起訴案號：臺灣臺南地方法院檢察署八十九年度偵
緝字第二二六號），提起上訴，本院判決如左：
      主      文
原判決撤銷。
甲○○連續意圖為自己不法之所有，以詐術使人將本人之物交付，處有期徒刑陸月，
如易科罰金，以參佰元折算壹日。
      事      實
甲○○於民國（下同）八十五年三月二十五日，在臺南縣歸仁鄉○○○路○段五０一
巷三十六號，參加乙○○所發起之互助會二會，含會首共二十六會，每月每會新台幣
（下同）五萬元，每月開標一次，底標八千元，各會員均先開立支票擔保。詎甲○○
明知自己無力支付會款，竟基於意圖為自己不法所有之概括犯意，於八十五年四月二
十五日第二會，及同年五月二十五日第三會，連續兩次分別以八千元及九千二百元之
利息，先後詐標取得會款九十六萬六千元（四二０００元Ⅹ二三人次）、及九十三萬
八千四百元（四０八００元Ⅹ二三人次），合計一百九十萬四千四百元後，即拒付會
款避不見面，且任其先前所付支票悉數退票，致乙○○逐月代其付會款且再三催討無
著時，始知受騙。案經乙○○訴由臺南市警察局第六分局移送臺灣臺南地方法院檢察
署偵查起訴。
      理      由
一、訊據被告甲○○固不諱言有於右揭時地，參加告訴人乙○○所召集之上開互助會
    二會，並於第二、三會開標時，即先後分別以八千元及九千二百元之利息標得上
    開會款，嗣即未續給付死會會款並任支票退票之事實；惟堅詞否認有何詐欺取財
    之犯行，並辯稱：其係因經營之公司倒閉，經濟發生困難，始無法清償死會會款
    ，且事後已與告訴人和解清償完畢，其主觀上確無詐欺之意圖云云。經查被告所
    為上開自白部分，核與告訴人迭在歷次偵審中所指訴之情節相符，並有互助會簿
    、及被告所簽發之支票暨退票理由單各影本多紙，存在偵查卷足稽。茲應審究者
    ，厥為被告於標會之初，是否已具詐欺之犯意，而有對告訴人施以詐術，致告訴
    人陷於錯誤而為物之交付而已。卷考被告在偵查中供稱：「（你簽立上開支票時
    是否有能力兌現？）當時我就已經發現會付不出來，但是告訴人說沒有關係，大
    家互相幫忙，我就參加了」、「（你公司八十六年五月倒閉，之前有無營運正常
    ？）參加標會之前就有營運不正常」（見偵查卷第十七頁），及在原審供陳：「
    我公司八十六年五月間倒閉，倒閉後我在八十七年才去跟乙○○說我錢會還他，
    我標到會之後，經濟已經很困難，完全沒有辦法付錢，因為當時我和告訴人是好
    朋友，我請他先幫我，看我是否能在站起來」、「（為何明知經濟狀況不佳，還
    參加互助會？）當時告訴人也需要錢，大家都是好朋友」（見原審卷第十、五十
    四頁）各等語；及告訴人在原審供稱：「（當初起會時，是被告主動要求參加或
    是你去找被告參加的？）我有去問他是否要參加，我們當時是鄰居，我並不知道
    他的經濟狀況如何（後來被告沒有繳會錢，你如何處理？）他只有跟我說他沒有
    錢，後來都是我自己幫他繳會錢」、「他標到會之後就停會了，有打電話告訴我
    說他經濟困難」（見原審卷第十至十一、六十一頁）各等語。已足認被告於參加
    上開互助會前，其公司營運已不正常，經濟能力亦欠佳，竟未拒絕告訴人之邀，
    仍執意加入該互助會，同時加入二會，且於第一、二次開標時，即先後以上開利
    息標得該二次會，並於得標取得會款後即任原簽發支票不獲兌現，其顯於標會之
    初即預想他日得標後不付會款，而有藉入此互助會牟取會款之不法意圖無疑。次
    依原審卷附亞太商業銀行永康分行八十九年六月九日亞永字第０一０七號函，固
    足認被告在該銀行之支票帳戶，係於八十五年九月二十日始拒絕往來（見原審卷
    第十四頁）；第以被告原所持交告訴人之支票，本應於標得會款後即應逐次供兌
    現，然考被告迭供承：其係得標後始向告訴人表示其經濟困難希冀遲延付款，並
    請求告訴人將前持交用以抵付互助會會款之支票，遲至同年九月間始行提示等語
    ，益足認被告在標會前已陷資金週轉困難，其經濟困窘並非在支票拒絕往來之時
    ，否則其豈有在標得會款後，即無能力支應會款，更進而要求告訴人暫時不要提
    示支票，是要不得以該支票帳戶拒絕往來在後，即反為被告無詐欺意圖之有利認
    定。又告訴人在原審雖陳稱：「（本會之前，被告有無參加你的互助會？）八十
    三年間有參加過我的互助會二會，均有完會」云云，惟被告先前有無參加告訴人
    所招之互助會，及有無完會，與本案被告是否犯詐欺，並無必然之關聯，充其
    量僅足說明告訴人係因被告先前完會之信用，而再邀被告加入本件互助會之緣由
    而已，要難據此即認被告並無對告訴人施用詐術之行為，參諸告訴人前供陳：「
    （當初起會時，是被告主動要求參加或是你去找被告參加的？）我有去問他是否
    要參加，我們當時是鄰居，我並不知道他的經濟狀況如何」各等語，顯見被告於
    應邀入會時，隱瞞其經濟狀況，否則告訴人苟知被告當時之經濟狀況不佳，縱使
    至愚亦無讓其入會標取會款得逞之理。又因詐欺係即成犯，是被告縱於案發後如
    何與告訴人磋商償還會款，甚或與告訴人和解已依和解條件清償完竣，充其量亦
    僅止犯後之態度而已，亦不影響其詐欺犯行之認定。綜上足認被告所辯，核屬畏
    罪卸責之飾詞，無足取信。本件事證已臻明確，被告之犯行洵堪認定，應予依法
    論科。
二、核被告所為，係犯刑法第三百三十九條第一項之詐欺取財罪。其兩次標會各使該
    次活會會員陷於錯誤而交會款予會首，均係以一詐欺行為使各該次活會會員受害
    ，應依想像競合犯之例，從其中一罪處斷。又其先後兩次詐標會款犯行，時間緊
    接，觸犯構成要件相同之罪名，顯係基於概括犯意反覆為之，應依連續犯規定以
    一罪論，並依法加重其刑。原審疏未詳究，遽對被告為無罪判決之諭知，尚有未
    合。檢察官上訴意旨，執以指摘原判決不當，為有理由，自應由本院將原判決予
    以撤銷改判。爰審酌被告之素行、犯罪之動機、目的、手段、告訴人所受損害、
    及其犯後態度、暨已與依和解條件償還告訴人完竣，有告訴人出具之證明書一紙
    ，附卷可考等一切情狀，對其量處有期徒刑六月。又刑法第四十一條第一項易科
    罰金之規定，業於九十年一月四日修正為：「犯最重本刑為五年以下有期徒刑之
    罪，而受六月以下有期徒刑或拘役之宣告，因身體、教育、職業、家庭之關係或
    其他正當事由，執行顯有困難者，得以一元以上三元以下折算一日，易科罰金。
    」，並已於同年月十日經總統公布施行，且易科罰金之折算標準，亦據罰金罰鍰
    提高標準條例第二條前段規定，就其原定數額提高為一百倍折算一日，爰併依法
    諭知如易科罰金以三百元折算一日之標準，以資懲儆。
三、據上論斷，應依刑事訴訟法第三百六十九條第一項、第三百六十四條、第二百九
    十九條第一項前段，刑法第二條第一項前段、第五十五條、第五十六條、第三百
    三十九條第一項，修正後刑法第四十一條，罰金罰鍰提高標準條例第一條前段、
    第二條，判決如主文。
本案經檢察官林炎昇到庭執行職務。
中    華    民    國  九十      年      三      月      二十        日
                                  臺灣高等法院臺南分院刑事第二庭
                                      審判長法官  游    明    仁
                                            法官  蘇    重    信
                                            法官  林    永    茂
右正本證明與原本無異。
不得上訴。
                                      法院書記官  楊    清    旺
中    華    民    國      九十      年      三      月     二十一       日
附錄法條：
刑法第三百三十九條第一項：意圖為自己或第三人不法之所有，以詐術使人將本人或
                          第三人之物交付者，處五年以下有期徒刑、拘役或科或
                          併科一千元以下罰金。


司法院資訊處製作；財團法人民間司法改革基金會備份。
